【裁判字號】    94,訴,14
【裁判日期】    950308
【裁判案由】    分割共有物
【裁判全文】
臺灣屏東地方法院民事判決                94年度訴字第14號
原      告  乙○○
訴訟代理人  吳澄潔律師
複  代理人  林朋助律師
被      告  丙○○
訴訟代理人  陳純青律師
被      告  甲○○
上列當事人間請求分割共有物事件，本院於民國95年2月22日言
詞辯論終結，判決如下：
    主    文
兩造共有之屏東縣南州鄉巷○○段五四八之十地號土地，面積一
三五五０平方公尺，依下列方法分割：如附圖一所示編號甲3 部
分面積五０八一點二五平方公尺分歸原告取得；編號甲2 部分面
積五０八一點二五平方公尺分歸被告甲○○取得；編號甲1 部分
面積三三八七點五平方公尺分歸被告丙○○取得。
兩造共有之屏東縣南州鄉巷○○段五四八之五地號土地，面積六
三二六平方公尺，依下列方法分割：如附圖一所示編號C2部分面
積一五八一點五平方公尺分歸原告取得；編號C1部分面積一五八
一點五平方公尺分歸被告甲○○取得；編號C3部分面積三一六三
平方公尺分歸被告丙○○取得。
兩造共有之屏東縣南州鄉巷○○段五五五地號土地，面積三六九
平方公尺，依下列方法分割：如附圖二所示編號乙3 部分面積九
二平方公尺分歸原告取得；編號乙2 部分面積九二平方公尺分歸
被告甲○○取得；編號乙1 部分面積一八五平方公尺分歸被告丙
○○取得。
訴訟費用由被告丙○○負擔十分之四、甲○○負擔十分之三，餘
由原告負擔。
    事實及理由
一、原告主張：屏東縣南州鄉巷○○段548之10地號土地、同段5
    48之5 地號土地及同段555 地號土地（下稱系爭3 筆土地）
    為兩造所共有，其中系爭548 之10地號土地之共有人及應有
    部分分別為原告8 分之3 、被告丙○○4 分之1 、被告甲○
    ○8 分之3； 其中系爭548 之5 地號土地及系爭555 地號土
    地之共有人及應有部分分別均為原告4 分之1 、被告丙○○
    2 分之1 、被告甲○○4 分之1 。兩造間就系爭土地並無不
    分割之約定，復無法達成分割協議，且系爭土地亦無不能分
    割之情形，故原告先主張系爭548 之5 地號土地與548 之10
    地號土地應合併分割，此將可維持土地之整體價值，若上開
    2 筆土地無法合併分割，則應依附圖二所示之分割方案分割
    ，爰依法訴請法院准予裁判分割等語。
二、被告丙○○則以：同意分割，但是當初兩造並非以成立一個
    共有關係意思共有系爭3 筆土地，況兩造就系爭土地之應有
    部分，並非均相同，且原告所提之合併分割方案對被告丙○
    ○不公平，故不同意合併分割，而考量土地完整利用及公平
    原則後，應依附圖一所示分割方案分割等語置辯；被告甲○
    ○則以：同意合併分割，如果無法合併分割，請依據94年11
    月17日東港地政事務所繪製之分割方案（即附圖二）分割等
    語，資為抗辯。
三、兩造不爭執事項：
    系爭3 筆土地為兩造所共有，共有人及應有部分分別為事實
    及理由欄第一項所示。
四、兩造爭執之事項：
    系爭3筆土地依法可否分割？如可，又應以何方法分割？
五、按各共有人，除因物之使用目的不能分割或契約訂有不分割
    之期限者外，得隨時請求分割共有物，民法第 823 條第1項
    定有明文。又每宗耕地分割後每人所有面積未達0.25公頃者
    ，不得分割。但農業發展條例中華民國89年1 月4 日修正施
    行前之共有耕地，得分割為單獨所有。同條例第16條第1 項
    第4 款亦有明文。本件原告主張系爭3 筆土地為兩造所共有
    ，共有人及應有部分分別如事實及理由欄第一項所示，兩造
    間就系爭土地並無不得分割之特約，亦無因其使用目的不能
    分割之情事，惟兩造就分割方法迄未能達成協議等情，有土
    地登記謄本及本院94年1 月4 日調解程序筆錄附卷可稽（見
    本院卷第9 頁至第14頁、第21頁至第22頁），復為被告所不
    爭執，堪信為實。又系爭555 地號土地及系爭548 之5 地號
    土地均為一般農業區農牧用地、面積分別為369 平方公尺及
    6,326 平方公尺，依農業發展條例第3 條第11款之規定，係
    屬耕地，上開2 筆土地分割後雖兩造依其應有部分換算取得
    之面積未能均達0.25公頃，惟因系爭土地係農業發展條例89
    年1 月4 日修正、同年月6 日施行前之共有耕地，有上開土
    地登記謄本在卷可參，則依前揭規定，依法自非不得分割。
    從而，原告訴請分割系爭555 地號土地及系爭548 之5 地號
    土地，即無不合，應予准許。
六、次按請求共有物之分割，應由法院依民法第824 條命為適當
    之分配，不受當事人主張之拘束，法院則應參酌當事人之聲
    明、共有物之性質、經濟效用及全體共有人利益等公平決定
    之。經查：
（一）按分割共有物之訴，係就同一共有關係之共有物，予以分
      割，使共有人就共有物之一部分單獨取得所有權之形式訴
      訟。故數共有物除依其性質及其共有人與應有部分均相同
      ，並經共有人全體同意等情形外，尚難認其得為合併分割
      （參最高法院85年度台上字第2483號判決）。經查，雖原
      告主張系爭548 之5 地號土地及系爭548 之10地號土地應
      合併分割等語，惟系爭土地之共有人及應有部分分別如事
      實及理由欄第一項所示，已如前述，是可知系爭548 之5
      地號土地與548 之10地號土地共有人之應有部分並不相同
      ，有上開土地登記謄本附卷可參，且被告丙○○亦不同意
      將系爭548 之5 地號土地及系爭548 之10地號土地合併分
      割，原告復未能證明兩造係基於同一共有關係共有上開土
      地。從而，依據前揭實務見解，本院就系爭548 之5 地號
      土地與548 之10地號土地自不能任予合併分割，故原告及
      被告甲○○請求依使用現狀合併分割系爭548 之5 地號土
      地與548 之10地號土地，即屬無據，合先敘明。
（二）系爭555 地號土地、系爭548 之5 地號土地及系爭548 之
      10地號土地中如附圖三所示（Ｂ）、（Ｃ）、（Ｇ）部分
      為被告丙○○占用種植檳榔樹，如附圖三所示（Ａ）部分
      所示為現有柏油道路；系爭548 之10地號土地中如附圖三
      所示（Ｅ）部分現為被告甲○○占用種植檳榔樹，其上如
      附圖三（3）、 （4）部 分所示有荒廢之工寮及蓄水池各
      1 座；系爭548 之10地號土地中如附圖三所示（Ｆ）部分
      現為原告占用種植檳榔樹，其上如附圖三（5）、 （6）
      部分所示有鐵櫃屋檳榔攤及水井各1 座，且系爭555 地號
      土地及系爭548 之10地號土地均接鄰公路等情，業據原告
      提出照片3 紙為證，並經本院至現場勘驗明確，且囑託屏
      東縣東港地政事務所派員實施測量，有勘驗筆錄、現場簡
      圖及土地複丈成果圖在卷可稽（見本院卷第51頁、第47至
      49 頁 、第53頁）。
（三）系爭548 之10地號土地部分之分割方法：
      就系爭548 之10地號土地，原告係主張依據兩造使用現狀
      位置為基礎分割成3 筆土地，由各共有人單獨所有等語，
      而提出如附圖二所示之分割方案，而被告甲○○亦同意上
      開分割方案，且被告丙○○所提出如附圖一所示之分割方
      案就系爭548 之10地號土地部分亦與原告此部分所主張之
      分割方案完全相同。是本院審酌各共有人之使用現況位置
      、應有部分比例，及兩造就系爭548 之10地號土地所提出
      之分割方案可謂一致，且兩造所獲分配土地面臨公路之面
      寬亦已依據土地形狀之完整性及兩造應有部分之大小加以
      調整，尚稱公平等情，復參考各自應有部分比例面積，認
      以如附圖一所示之分割方法較為允當，爰判決如主文第1
      項所示。
（四）系爭548之5地號土地部分之分割方法：
      不論原告或是被告所提出之分割方案均受限於系爭548 之
      5 地號土地本身之形狀，致使兩造所分配到之土地均係兩
      塊走向不同之長條狀土地所組成，此為上開土地之分割先
      天上難以避免之情況，合先敘明。其次，系爭548 之5 地
      號土地本身均未與公路相連接，所以無論如何分割，兩造
      所分得之土地均無法與公路聯絡，但系爭548 之5 地號土
      地可以藉由通過相鄰之水利地與公路聯絡，因此取得之土
      地面臨水利地之面寬仍須考量，由被告丙○○所提出如附
      圖一所示之分割方案觀之，可知該方案中兩造所取得之土
      地面臨水利地之面寬大致上係以兩造之應有部分比例決之
      ，但原告所提出如附圖二所示之分割方案中，應有部分4
      分之1 的原告卻擁有系爭548 之5 地號土地面臨水利地之
      面寬之2 分之1 ，似不公平。再者，若依據被告丙○○所
      提出如附圖一所示之分割方案，可知被告丙○○取得之如
      附圖一所示（Ｃ3）部 分可與其在系爭548 之10地號土地
      中所取得之如附圖一所示之（甲1）部 分相鄰，將可為整
      體利用之規劃，發揮土地之最大價值，雖如此一來，原告
      及被告甲○○所取得之如附圖一所示（Ｃ1）、 （Ｃ2）
      部分無法與其在系爭548 之10地號上所取得之土地相鄰，
      進而合併利用，然原告及被告甲○○依其自身意願在系爭
      54 8之10地號土地中所取得之土地分別係如附圖一所示之
      （甲3）及 （甲2）部 分，則縱按原告及被告甲○○所提
      出如附圖二所示之分割方案分割，原告及被告甲○○分別
      在系爭548 之5 地號土地及在548 之10地號土地所取得2
      塊土地仍未能相鄰，根本難以合併利用，不過若依附圖二
      所示方案分割，將使被告丙○○在系爭548 之5 地號土地
      及在系爭548 之10地號土地所取得之2 塊土地未能合併利
      用，可知原告就系爭548 之5 地號土地所提出之如附圖二
      所示之方案，僅致使兩造均無法合併利用土地，並無任何
      優點，顯然損人不利己，是難以採用。綜上，本院審酌前
      揭各點及兩造各自之應有部分比例面積，認以如附圖一所
      示之分割方法較為允當，爰判決如主文第2 項所示。
（五）系爭555地號土地部分之分割方法
      系爭555 地號土地直接面臨公路，所以接鄰公路之面寬係
      審酌分割方案之重要依據，如依據被告丙○○所提出之如
      附圖一所示之分割方案分割，將會造成應有部分2 分之1
      的被告丙○○所分配之土地面鄰公路之寬度將占系爭555
      地號土地面鄰公路寬度之3 分之2 ，而應有部分各4 分之
      1 之原告及被告甲○○所分配到土地面鄰公路寬度均僅佔
      系爭555 地號土地面鄰公路寬度之6 分之1 ，縱使考量被
      告丙○○所分配土地之形狀及其應有部分面積後，惟被告
      丙○○所獲分配土地面臨公路之寬度實屬過大，是該方案
      對原告及被告甲○○仍非公平。反觀原告所主張如附圖二
      所示之分割方案中，被告甲○○所分配到如附圖二所示（
      乙2）部 分之土地面臨公路之寬度占系爭555 地號土地面
      鄰公路寬度之比例與其應有部分相當，而原告所分配到如
      附圖二所示（乙3）部 分之土地面鄰公路之寬度雖占系爭
      555 地號土地面鄰公路寬度之2 分之1 比例，但參酌其所
      分配之土地形狀為不規則之三角形後，即堪稱適當，且被
      告丙○○所分配到如附圖二所示（乙1）之 土地面鄰公路
      之寬度占系爭555 地號土地面鄰公路寬度之比例雖較其應
      有部分稍低，但該部分土地地形完整，如此一來，如附圖
      二就系爭555 地號土地所示之分割方案，可謂適當。從而
      ，本院兼顧兩造之應有部分比例面積及為平衡系爭土地之
      經濟效能，認以如主文第3 項所載即如附圖二所示之方法
      為宜，爰依此予以分割。
七、本件事證已臻明確，兩造其餘攻擊防禦及舉證，經核與本件
    判決結果無影響，爰不加以一一論擬，附此敘明。
據上論結，原告之訴為有理由，依民事訴訟法第78條、第80條之
1 、第85條第1 項但書，判決如主文。
中    華    民    國    95    年    3     月    8    日
                  民事第二庭審判長法  官  阮世賢
                                  法  官  林孟和
                                  法  官  葉力旗
正本係照原本作成。
如不服本判決，應於收受送達後20日內向本院提出上訴書狀，其
未表明上訴理由者，應於提出上訴後20日內向本院補提理由書狀
（均須按他造當事人之人數附繕本）
                                書記官  李勝群
中    華    民    國    95    年    3     月    8    日


司法院資訊處製作；財團法人民間司法改革基金會備份。
